【裁判字號】    96,重訴,340
【裁判日期】    970129
【裁判案由】    所有權移轉登記
【裁判全文】
臺灣板橋地方法院民事判決             96年度重訴字第340號
原      告  甲○○
訴訟代理人  李勝雄律師
被      告  陳謝素雲即陳萬財.
            陳天恩即陳萬財之.
            陳志誠即陳萬財之.
            陳世陽即陳萬財之.
            黃陳美貴即陳萬財.
            陳淑華即陳萬財之.
            陳淑敏即陳萬財之.
                        樓
上列七人共同
訴訟代理人  龔維智律師
            李玉華    住臺北市.
上列當事人間請求所有權移轉登記等事件，經本院於民國96年12
月20日言詞辯論終結，判決如下：
    主  文
被告應將附表所載之土地辦理繼承登記後，將其所有權移轉登記
予原告。
確認坐落於臺北縣三重市○○○段竹圍子小段79-1等地號土地上
之建物，即門牌號碼：臺北縣三重市○○○路288 號未登記之房
屋所有權為原告所有。
被告應給付原告新臺幣參仟貳佰捌拾萬元之違約金，並自民國八
十七年十一月二十七日起至清償日止，按週年利率百分之十計算
之利息。
原告其餘之訴駁回。
訴訟費用由被告負擔。
本判決第三項於原告以新臺幣壹仟零玖拾肆萬元為被告供擔保後
，得假執行；但被告如於假執行程式實施前以新臺幣參仟貳佰捌
拾萬元預供擔保，得免為假執行。
原告其餘假執行之聲請駁回。
    事實及理由
一、原告主張：
（一）緣訴外人即被告之被繼承人陳萬財於民國87年間因資金調
      度困難，已遭法院拍賣，遂透過訴外人陳鈺樹邀約原告共
      同出資，由訴外人陳萬財將（已於93年11月1 日死亡）所
      有坐落臺北縣三重市○○○段竹圍子小段79-1、79-2、1
      03、103- 1、119 、119-2 地號土地（如附表所示）及其
      上未登記建物，門牌號碼：臺北縣三重市○○○路288 號
      房屋乙間，於87年11月27日間與訴外人陳鈺樹及原告協議
      出賣上開土地及建物予訴外人陳鈺樹及原告，並以其上開
      土地先設定抵押權予訴外人陳鈺樹，訴外人陳萬財並於當
      日將上開建物移轉交付予原告使用收益，惟上開房屋之稅
      籍資料仍登記於訴外人陳萬財名下，其後訴外人陳鈺樹並
      將其權利轉讓予原告，三方並於90年8 月23日確認應移轉
      之部分。
（二）詎訴外人陳萬財於93年11月1 日不幸往生，原告乃於94年
      4 月25日委請恩典法律事務所蘇家宏律師代為發函，請被
      告即訴外人陳萬財之繼承人自應依上開確認書之內容儘速
      協同辦理所有權移轉登記，惟被告均未依約履行。
（三）按「物之出賣人，負交付其物於買受人，並使其取得該物
      所有權之義務。」民法第348 條第1 項定有明文；另依同
      法第315 條規定：「清償期，除法律另有規定或契約另有
      訂定，或得依債之性質或其他情形決定者外，債權人得隨
      時請求清償，債務人亦得隨時清償。」是以原告既於94年
      4 月15日發函要求被告辦理移轉登記，被告未協同辦理移
      轉登記，應已違上開法律規定之出賣人之義務。
（四）再者，依原告與訴外人陳萬財間之確認書約定，若訴外人
      陳萬財經原告要求移轉土地，未即移轉時，應再賠償原告
      已收款項新臺幣（下同）3280萬元之壹倍之罰金，原告乃
      請求如上之違約金。
（五）聲明：1 、被告應將附表所載之土地辦理繼承登記後，將
      其所有權移轉登記予原告。2 、確認坐落於臺北縣三重市
      ○○○段竹圍子小段79-1等地號土地上之建物，即門牌號
      碼：臺北縣三重市○○○路288 號未登記之房屋所有權為
      原告所有。3 、被告應給付原告參仟捌佰萬元之違約金，
      並自民國87年11月27日起至清償日止，按週年利率百分之
      10計算之利息。4 、原告願供擔保，請准宣告假執行。
二、被告則以：
（一）按確認書第陸條約定，甲方（即訴外人陳萬財）應負責依
      原約定辦理分割並或重劃後或丙方（即原告）要求日即移
      轉系爭土地過戶給原告，若有違反，除應退還已收之款項
      （即3,280 萬元）外，願再賠償丙方已收款項一倍之罰金
      ，並加計自87年11月27日起至清償日止年息百分之十之利
      息，是以原告起訴主張請求3,800 萬元之違約金，於法無
      據。
（二）次按，當事人約定契約不履行之違約金過高者，法院得減
      至相當之數額，為民法第252 條所明定。又約定之違約金
      是否過高，應就債務人若能如期履行債務時，債權人可得
      享受之利益為衡量標準，最高法院51年臺上字第19號判例
      參照。本件被告雖未於收受原告之存證信函後7 日內依協
      議辦理土地所有權移轉登記，但依一般客觀事實及社會經
      濟狀況，以一倍價金3280萬元充作違約金，明顯過高，有
      失公平，被告主張違約金數額至多以不超過已收款項三分
      之一即1,094萬元，方為合理。
（三）聲明：1 、原告之訴及假執行之聲請均駁回。2 、如受不
      利判決，被告願供擔保免為假執行。
三、兩造不爭執之事實：
（一）訴外人陳萬財於93年11月1日死亡。
（二）被告為訴外人陳萬財之繼承人，並未拋棄繼承。
（三）原告曾於94年4 月25日委請恩典法律事務所蘇家宏律師代
      為發函，請被告儘速依協議辦理移轉登記，被告未依約履
      行。
四、本件之爭點：
（一）被告是否有給付違約金之義務？
（二）原告主張違約金之金額為3,800萬元有無理由？
（三）違約金是否過高？
五、法院之判斷：
（一）原告主張因訴外人陳萬財於87年11月27日協議出賣其所有
      上開坐落臺北縣三重市○○○段竹圍子小段79-1、79-2、
      103 、103- 1、119 、119-2 地號土地及其上門牌號碼：
      臺北縣三重市○○○路288 號房屋乙間予訴外人陳鈺樹及
      原告，之後訴外人陳鈺樹並將其權利轉讓予原告，三方並
      於90年8 月23日確認應移轉之部分。嗣後訴外人陳萬財往
      生，被告既為訴外人陳萬財之繼承人，原告自得請求被告
      依確認書之內容協同辦理所有權移轉登記之事實，業據提
      出土地登記謄本、存證信函、協議書、土地買賣協議書、
      確認書為證，被告並不爭執，自堪信原告此部分主張為真
      。從而，原告主張依據民法第348 條第1 項規定，請求被
      告移轉所有權登記，為有理由，應予准許。
（二）觀諸兩造攻擊防禦方法，可知本件應審就之爭點在於違約
      金之部分，茲分別審究如下：
   1、原告主張於被告之被繼承人陳萬財過世後，曾多次與被告
      聯繫，並委請律師發函要求被告配合辦理移轉登記，被告
      均置之不理，已違出賣人之義務，依原告與訴外人陳萬財
      間簽訂之確認書第陸條約定：「確認：甲方（即陳萬財）
      應負責依原約定辦理分割並或重劃後或丙方（即原告）要
      求日即移轉該等土地（如第肆條所載）過戶給台端。並特
      此切結：若有違反，除應即退還已收之款項（新臺幣三千
      二百八十萬元）願再賠償丙方已收受款項壹倍之罰金。並
      追加計：自已收款日（87年11月27日）起至清償全部款日
      止之年百分之十利息.... 」 ，既經原告要求移轉土地，
      未即移轉時，應再賠償已收款項之壹倍罰金，原告乃請求
      上揭違約金，並提出上開存證信函、確認書佐證。本院認
      訴外人陳萬財既與原告簽訂確認書，並於確認書中第陸條
      約定不履行應支付之違約金，是原告對於訴外人陳萬財之
      繼承人即被告請求給付違約金，自屬有理由。
   2、依上開處分書第陸款約定，甲方即訴外人陳萬財未依約將
      系爭土地移轉過戶予丙方即原告，願再賠償已收款項（即
      3,280 萬元）一倍之罰金，並加計自87年11月27日起至清
      償日止年息百分之十之利息；本件因訴外人陳萬財及其繼
      承人被告未依約履行，故原告主張被告應賠償3,280 萬元
      之違約金部分，為有理由，惟主張逾3,280 萬元金額部分
      ，因原告未釋明請求之理由，自屬無據，應予駁回。
   3、被告雖抗辯上開違約金之約定顯然過高等語，然查縱認上
      開違約金之約定，依民法第252 條規定，如約定之違約金
      過高者，法院得減至相當之數額，惟此規定僅係賦與法院
      得依兩造所提出之事證資料，斟酌社會經濟狀況並平衡兩
      造利益而為妥適裁量、判斷之權限，非謂法院須依職權蒐
      集、調查有關當事人約定之違約金額是否有過高之事實，
      而因此排除債務人就違約金過高之利己事實，依辯論主義
      所應負之主張及舉證責任。違約金之約定，為當事人契約
      自由、私法自治原則之體現，雙方於訂約時，既已盱衡自
      己履約之意願、經濟能力、對方違約時自己所受損害之程
      度等主、客觀因素，本諸自由意識及平等地位自主決定，
      除非債務人舉證約定之違約金額過高而顯失公平，法院得
      基於法律之規定，審酌該約定金額是否確有過高情事及應
      予如何核減至相當數額，以實現社會正義外，當事人均應
      同受該違約金約定之拘束，法院亦應予以尊重，始符契約
      約定之本旨，如由債務人任意抗辯，無異將債務人不履行
      契約之不利益歸由債權人分攤，不僅對債權人難謂為公平
      ，抑且有礙交易安全及私法秩序之維護（最高法院92年臺
      上字第2747號判決要旨參照）。是本件被告並未舉證證明
      該金額過高，僅任意抗辯約定之違約金過高而要求核減，
      自無足取。
六、綜上所述，原告依買賣契約及債務不履行損害賠償之法律關
    係，請求被告應將附表所載之土地辦理繼承登記後，將其所
    有權移轉登記予原告，並確認坐落於臺北縣三重市○○○段
    竹圍子小段79-1等地號土地上之建物，即門牌號碼：臺北縣
    三重市○○○路288 號未登記之房屋所有權為原告所有，及
    被告應給付原告新臺幣3,280 萬元之違約金，並自87年11月
    27日起至清償日止，按週年利率百分之10計算之利息，洵屬
    有據，應予准許。逾此範圍之請求，則無理由，應予駁回。
七、兩造分別陳明願供擔保請准宣告假執行及免為假執行，除主
    文第一、二項就辦理繼承登記、不動產所有權移轉登記及確
    認房屋所有權，旨在求命被告為一定之意思表示，待判決確
    定後，視為被告已為意思表示，不得宣告假執行外，其餘原
    告勝訴部分，經核無不合，爰各酌定相當擔保金額准許之；
    至原告敗訴部分，其假執行之聲請失所附麗，應予駁回。
八、本件事證已臻明確，兩造其餘主張及攻擊防禦方法，核與判
    決結果不生影響，爰不一一論述，附此敘明。
九、據上論結，本件原告之訴為一部有理由，一部無理由，依民
    事訴訟法第79條、第390 條第2 項、第392 條第2 項，判決
    如主文。
中    華    民    國    97    年    1     月    29    日
                  民事第二庭    法  官  陳靜茹
以上正本係照原本作成
如對本判決上訴，須於判決送達後20日內向本院提出上訴狀
中    華    民    國    97    年    2     月    25    日
                                書記官  林育瑄
附表
┌──┬──────────┬────────────┐
│編號│土地坐落            │權利範圍（總面積×持分）│
├──┼──────────┼────────────┤
│ 1  │臺北縣三重市○○○段│面積217平方公尺×98/100 │
│    │竹圍子小段79-1地號  │                        │
├──┼──────────┼────────────┤
│ 2  │臺北縣三重市○○○段│面積359平方公尺×98/100 │
│    │竹圍子小段79-2地號  │                        │
├──┼──────────┼────────────┤
│ 3  │臺北縣三重市○○○段│面積380平方公尺×6/30   │
│    │竹圍子小段103地號   │                        │
├──┼──────────┼────────────┤
│ 4  │臺北縣三重市○○○段│面積526平方公尺×98/500 │
│    │竹圍子小段103-1地號 │                        │
├──┼──────────┼────────────┤
│ 5  │臺北縣三重市○○○段│面積525平方公尺×98/500 │                     │
│    │竹圍子小段119地號   │                        │
├──┼──────────┼────────────┤
│ 6  │臺北縣三重市○○○段│面積427平方公尺×98/500 │
│    │竹圍子小段119-2地號 │                        │
└──┴──────────┴────────────┘


司法院資訊處製作；財團法人民間司法改革基金會備份。
